臺灣臺北地方法院民事判決　　　　　100年度保險簡上字第9號
上　訴　人　南山人壽保險股份有限公司
法定代理人　郭文德
訴訟代理人　袁宇右
　　　　　　王可文
被　上訴人　王中豪
訴訟代理人　陳家驊律師
上列當事人間請求給付保險金等事件，本院於民國100年11月22
日言詞辯論終結，判決如下：
    主  文
原判決廢棄。
被上訴人在第一審簡易之訴駁回。
第一、二審訴訟費用由被上訴人負擔。
    事實及理由
一、上訴人之法定代理人原為謝仕榮，嗣於本院審理中改選為郭
    文德，此有上訴人所提民國100年8月19日第37屆第1次董事
    會議事錄可參（見本院卷第134頁）。而郭文德已具狀向本
    院聲明承受訴訟，經核與民事訴訟法第170條、第175條第1
    項及第176條等規定相符，自應准許，先予敘明。
二、被上訴人起訴主張：被上訴人於97年12月15日向上訴人投保
    「南山人壽新終身醫療保險」，保單號碼為Ｚ000000000，投
    保單位日額為新臺幣（下同）2,000元。嗣被上訴人因慢性
    腎衰竭而於98年7月26日至同年月28日、98年8年26日至同年
    9月10日、98年11月5日至同年月7日間住院治療，共計22日
    ，依約上訴人即應按住院日額給付原告保險金4萬4,000元；
    又原告因腎衰竭而洗腎，屬保險契約內所規定之特定重大疾
    病，上訴人另應給付按單位日額10倍計算之保險金即2萬元
    予被上訴人，合計6萬4,000元。詎被上訴人提出理賠之申請
    後，竟於98年10月7日收受上訴人通知，稱因被上訴人於締
    約時未告知罹患有高血壓，故依保險法第64條規定解除系爭
    保險契約云云，但姑不論被上訴人事前根本不知自己有高血
    壓，上訴人之業務蔣昀芳既於98年7月26日即曾到院探視，
    已知原告病情，卻在同年10月7日才解約，應已罹於前揭規
    定第3項所定除斥期間，上訴人解除契約自不合法。且被上
    訴人係罹患腎臟病而致腎衰竭，與高血壓無關，上訴人稱
    80%之腎臟病均係因高血壓所致云云，無非僅係個人判斷，
    欠缺實據，上訴人執此解除系爭保險契約，亦屬無據等語。
    爰依保險契約求為命上訴人給付6萬4,000元，並訴請確認兩
    造間之「南山人壽新終身醫療保險」有效。並聲明：上訴駁
    回。
三、上訴人則以：上訴人於98年8月間收受被上訴人理賠之申請
    時，被上訴人所附之台中榮民總醫院之診斷書上只記載診斷
    為「慢性腎衰竭、貧血、高血壓」，並未提及何時開始即因
    該病症就診，經上訴人向相關醫院調閱被上訴人之就醫紀錄
    後，才據最先覆函之仁愛醫院於98年9月22日提供病歷資料
    ，並得悉被上訴人早於94年10月間即曾因高血壓、高血壓心
    臟病住院治療，卻未於締約時據實告知，故上訴人於98年10
    月7日發函通知被上訴人解除系爭保險契約時，尚未罹於1個
    月之除斥期間，解除自屬有效。而業務員蔣昀芳在此之前，
    雖曾到院關心被上訴人之病情，但被上訴人當時並未告知病
    情，是被上訴人主張上訴人於斯時即應知悉有得解除契約之
    事由云云，並非可採。又被上訴人雖係因「腎臟病」住院而
    申請理賠，但依據相關醫學報導，腎衰竭之病患大多係因高
    血壓引起，而上訴人又未能舉證證明其罹患腎臟病與其先前
    之高血壓病史間完全無關，被上訴人援引保險法第64條第2
    項但書規定主張上訴人之解約無效云云，自不足取。從而，
    系爭保險契約既經解除，原告之請求即失所附麗，應予駁回
    。退步言，即使契約仍為有效，被上訴人於締約時既已罹有
    腎臟病，依保險法第127條之規定，上訴人亦無須給付保險
    金予被上訴人等語置辯。並聲明：原判決廢棄；被上訴人於
    第一審簡易之訴駁回。
四、經查，被上訴人曾於97年12月15日向上訴人投保「南山人壽
    新終身醫療保險」，保單號碼為Ｚ000000000，投保單位日額
    為2,000元；被上訴人嗣於98年7月間因慢性腎衰竭，3次進
    入台中榮民總醫院（下稱台中榮總）住院治療，住院期間共
    計22日，符合系爭保險契約第2條第1項第4款第4目定義之保
    險事故；又倘上訴人於98年10月7日所為之解除契約之意思
    表示為不合法，系爭保險契約仍屬有效，則原告即得分別依
    契約第8條、第16條約定請求住院日額保險金4萬4,000元（2
    ,000 元×22日＝44,000元）及特定重大疾病保險金2萬元，
    合計6萬4,000元等事實，為兩造所不爭，並有系爭保險契約
    及台中榮總於100年1月11日出具之診斷證明書附卷可稽，堪
    可信實。
五、按：(I)訂立契約時，要保人對於保險人之書面詢問，應據
    實說明；(II)要保人故意隱匿，或因過失遺漏，或為不實之
    說明，足以變更或減少保險人對於危險之估計者，保險人得
    解除契約；其危險發生後亦同。但要保人證明危險之發生未
    基於其說明或未說明之事實時，不在此限。(III)前項解除契
    約權，自保險人知有解除之原因後，經過1個月不行使而消
    滅；或契約訂立後經過2年，即有可以解除之原因，亦不得
    解除契約，保險法第64條定有明文。而上訴人已於98年10月
    7日寄發台中英才郵局第2124號存證信函向被上訴人表示解
    除系爭保險契約之意思，固為被上訴人所不否認，然對於解
    除契約是否有效一點，被上訴人則另以：上訴人早於98年7
    月間即知有其所稱之解除事由存在，故上訴人遲於同年10月
    7日始為解除契約之表示，已罹於前揭1個月之除斥期間，且
    被上訴人根本不知自己罹有高血壓，即使知悉，被上訴人罹
    患慢性腎衰竭，亦與其高血壓病史無關等情，主張上訴人解
    除契約應不合法，系爭保險契約仍屬有效，被上訴人自得依
    該契約請求如聲明所示之給付等語。故本件之爭點即應在於
    ：
    (一)上訴人於98年10月7日解除系爭保險契約時，是否已罹
    於保險法第64條第3項所定之除斥期間？(二)被上訴人是否
    有故意隱匿或過失遺漏自己罹有高血壓之情事？(三)被上訴
    人罹患慢性腎衰竭是否與其未說明之事實有關？茲分述如下
    ：
(一)上訴人於98年10月7日行使解除權時尚未罹於除斥期間：
    查，上訴人辯稱其係經台中仁愛醫院於98年9月22日函覆被
    上訴人之病歷資料後，始知被上訴人於94年間，即曾因罹患
    高血壓及高血壓心臟病就醫，卻未於締約時據實告知，此一
    解除事由等語，業據其提出台中仁愛醫院於98年9月22日函
    覆之病歷摘要1份為證（見原審卷第30頁-第36頁），已足認
    上訴人所言並非全然虛妄。再參以被上訴人於98年8月間自
    行提出之台中榮總診斷證明書上僅記載診斷為「慢性腎衰竭
    」，而未一併記載相關就診紀錄（見原審卷第11頁），如初
    診日期、主訴症狀多久等；且被上訴人又自承，上訴人之業
    務員蔣昀芳於98年8月間至醫院探視其病情時，其並未告知
    蔣昀芳其係自何時開始罹患腎臟病，亦未告稱有高血壓一事
    等情明確（見原審卷第51頁），益徵上訴人辯稱其於98年9
    月22日之前，並不知有解除事由存在等情，確屬可信。準此
    ，則上訴人於該時知悉後，旋於同年10月7日發函解除系爭
    保險契約之意思表示，自未罹於保險法第64條第3項所定之1
    個月除斥期間，至為顯然。
(二)被上訴人確有刻意隱匿自己罹患高血壓之情事：
    被上訴人雖稱自己於締約時根本不知罹有高血壓云云，然依
    台中榮總之覆函及該院所提供之病歷資料以觀，可知被上訴
    人於90年10月12日即曾至該院一般內科門診就診，並即經診
    斷出係罹患高血壓，其後又因昏倒入院，診斷結果復認有高
    血壓（Hypertension），此外又於96年5月17日心臟內科門
    診時發現腎功能異常，上情均有該院於100年8月22日以中榮
    醫企字第1000015099號函及病歷摘要1紙附卷可稽（分見本
    院卷第37頁、見原審卷第33-34頁）；另依台中仁愛醫院提
    供之病歷以觀，亦足見被上訴人曾於94年10月3日、同年月
    17 日、95年2月7日先後至該院就醫，並分別經診斷出罹患
    高血壓心臟病、或高血壓（見原審卷第30頁）。由上可知被
    上訴人於97年12月15日締結系爭保險契約時，已至少就醫並
    經診斷認定罹患高血壓達6次之多，衡情被上訴人當時絕無
    可能不知自己有此患疾。然被上訴人在系爭人身保險要保書
    中「八、被保險人告知事項 (二)第16項」，有關「請問是
    否有上述第1~8項及第13項告知為"是"者？」一欄中，勾選
    為『否』（該要保書第3項為：「過去5年內曾因患有高血壓
    症而接受醫師治療、診療或用藥」），以表其未有高血壓症
    （見原審卷第60頁反面），顯未據實告知。被上訴人雖又主
    張上開選項係業務員蔣昀芳代其勾選，其沒有看到勾選的內
    容，其非刻意隱匿云云，惟此業據證人蔣昀芳當庭否認，證
    稱：其當時雖係由其代被上訴人打勾，但打勾前有先請被上
    訴人看過條款內容，且其有問被上訴人目前有無服藥就醫情
    形，被上訴人都說沒有等語明確（見原審卷第52頁），可知
    被上訴人係明知應告知而刻意不告知甚明。況且，徵諸被上
    訴人即於緊鄰前揭勾選欄位之下方簽名，堪認被上訴人於簽
    名前，應有相當之機會閱覽上開內容，被上訴人既同意於要
    保書上簽名，自應推認其已確認上載內容正確無誤，不應任
    其事後恣意推翻。基上可知，被上訴人於締約時應即已明知
    自己罹患高血壓，然經證人蔣昀芳以要保書之形式詢問後，
    卻未據實告知，甚至於要保書上載明自己並未罹患高血壓云
    云，是被上訴人係刻意隱匿上情，致影響上訴人對於系爭保
    險契約之危險評估之事實，堪予認定。
(三)被上訴人未能證明其所罹患之慢性腎衰竭與其原先之高血壓
    病史完全無關，應不得以此阻卻上訴人行使解除權：
    按保險契約為最大誠信契約，倘要保人有故意隱匿，或因過
    失遺漏，或為不實之說明，足以變更或減少保險人對於危險
    之估計之情事，要保人如主張保險人不得解除保險契約，即
    應證明其未告知或不實說明之事項與保險事故之間無關聯、
    無必然性；倘未說明之事項與保險事故之發生有關聯、牽連
    、影響或可能性時，即無保險法第64條第2項但書規定之適
    用，保險人非不得解除保險契約（最高法院98年度台上第17
    45號、92年度台上字第1761號判決意旨可參）。準此，如被
    上訴人係援引保險法第64條第2項但書規定，主張上訴人不
    得解除契約，即應由被上訴人證明自己所罹患之慢性腎衰竭
    與高血壓間無任何關連、牽連、影響或可能性，始足當之。
    然查，上訴人就高血壓可能引發慢性腎功能衰退一事，業已
    提出若干醫學文獻為證，該等文獻中均確有闡明慢性腎功能
    持續衰退與高血壓間具有密切關係之意旨，可證上訴人之推
    論並非毫無根據（見本院卷第14-21頁）。而經本院函詢台
    中榮總有關被上訴人罹患腎臟病或慢性腎衰竭是否可能與其
    高血壓之疾病有關連之結果後，該院雖函覆：「依98年5月
    腎臟切片檢查無法判斷腎臟病發生之原因，亦無法判斷是否
    與高血壓有關連」（見本院卷第37頁），然其亦未否定被上
    訴人罹患之腎臟病或慢性腎衰竭與其高血壓間毫無關連，故
    此一回函自亦不足採作有利於被上訴人之證據。此外，被上
    訴人即未再提出任何證據以實其說，依前揭舉證責任分配之
    結果，自不能認為被上訴人空言否認上開兩項疾病間之關連
    ，並據以阻卻上訴人行使前揭條項之解除權一節為可採。
六、是綜上所述，被上訴人於締約時既未據實告知自己罹患高血
    壓之事實，又未能證明其所罹患之腎臟病或慢性腎衰竭與其
    高血壓間完全無關，則上訴人於發現後1個月內，即依保險
    法第64條第2項前段規定解除系爭保險契約，應屬有據，系
    爭保險契約關係即應溯及消滅。從而，被上訴人本於保險契
    約之法律關係，請求上訴人給付保險金6萬4,000元，及訴請
    確認系爭保險契約為有效，均無理由，不應准許。原審判命
    上訴人如數給付，並依職權為假執行之宣告，自有未洽。上
    訴意旨指摘原判決不當，求予廢棄改判，為有理由，爰由本
    院予以廢棄改判如主文第2項所示。
七、本件為判決之基礎已臻明確，兩造其餘之陳述及所提其他證
    據，經本院斟酌後，認為均於判決之結果無影響，亦與本案
    之爭點無涉，自無庸逐一論述，併此敘明。
八、據上論結，本件上訴為有理由，依民事訴訟法第436條之1第
    3項、第450條、第78條，判決如主文。
中    華    民    國   100    年    12    月    2     日
                  民事第三庭  審判長法  官  郭美杏
                                    法  官  汪怡君
                                    法  官  吳若萍
以上正本係照原本作成。
本判決不得上訴。
中    華    民    國   100    年    12    月    2     日
                                    書記官  王妤甄